【裁判字號】    95,上訴,2367
【裁判日期】    951206
【裁判案由】    貪污治罪條例
【裁判全文】
臺灣高等法院刑事判決                95年度上訴字第2367號
    上  訴  人  臺灣士林地方法院檢署檢察官
    上  訴  人
    即  被  告  丙○○
    選任辯護人  余鐘柳律師
                薛松雨律師
                林佳薇律師
上列上訴人等因被告違反貪污治罪條例案件，不服臺灣士林地方
法院94年度訴字第785號，中華民國95年3月16日第一審判決（起
訴案號：臺灣士林地方法院檢察署94年度偵字第785號），提起
上訴，本院判決如下：
    主  文
上訴駁回。
    事  實
一、丙○○於民國（下同）86年間曾犯傷害罪，經臺灣板橋地方
    法院判處有期徒刑2月確定，於87年3月10日易科罰金執行完
    畢。丙○○自87年起即擔任臺北市士林區福華里里長迄今，
    係依據法令從事公務之人員。緣臺北市政府為回饋環保局所
    屬包括士林垃圾焚化廠在內之垃圾焚化廠廠址附近如臺北市
    士林區、北投區等相關地區，訂定有臺北市垃圾焚化廠回饋
    地方自治條例，並依該自治條例第4條第2項之規定，訂定臺
    北市士林區垃圾焚化廠回饋經費管理委員會設置要點，依該
    自治條例及設置要點之規定，士林焚化廠每處理1公噸垃圾
    ，應提列回饋地方經費新臺幣（下同）200元，環保局並應
    優先分配20%的回饋經費予焚化廠當地里使用，撥入回饋經
    費專戶收帳後，其支出之款項，除依相關規定辦理核銷及驗
    收手續外，應經主任委員、副主任委員及監督委員同意後撥
    支。另由臺北市士林區轄內各里里長擔任當然委員，與其他
    相鄰里里長、其他里長代表、區長、區公所會計人員及地區
    公正人士等組成臺北市士林區垃圾焚化廠回饋經費管理委員
    會（以下簡稱士林回饋金管理委員會），負責審查各里辦公
    處於每年2月底前依上開自治條例第6條所定分配額度所提報
    之下一年度回饋經費使用需求，詎丙○○竟意圖為自己不法
    之所有，利用擔任臺北市士林區福華里里長可動支使用前揭
    回饋金之職務上機會，於91年4月21日偽造臺北市士林區垃
    圾焚化廠回饋經費領據私文書，並使用臺北市士林區福華里
    里民丁○○因擔任社區巡守隊所交付之印章、身分證影本，
    於該領據上盜蓋「丁○○」印文及偽造「丁○○」簽名署押
    各1枚，並檢附丁○○身分證影本，再將該經費領據交回士
    林回饋金管理委員會而行使，虛偽表示丁○○業已領取8000
    元回饋經費補助款之意，足生損害於丁○○本人及士林回饋
    金管理委員會對垃圾焚化廠回饋經費審查控管之正確性，藉
    以詐領前揭8000元之回饋金，嗣經法務部調查局臺北市調查
    處接獲檢舉進行調查，始悉上情。
二、案經法務部調查局臺北市調查處移送臺灣士林地方法院檢察
    署檢察官偵查起訴。
    理  由
一、證據能力之說明：
（一）按被告以外之人於審判外之言詞或書面陳述，除法律有規
      定者外，不得作為證據。被告以外之人於偵查中向檢察官
      所為之陳述，除顯有不可信之情況者外，得為證據。刑事
      訴訟法第159條第1項、第159條之1第2項分別定有明文。
（二）上訴人即被告丙○○之選任辯護人雖主張證人丁○○於偵
      查中所為之供述，有顯不可信之情形，依法無證據能力云
      云，惟查證人丁○○於93年9月24日接受檢察官訊問時已
      依法具結，且證人丁○○所證述被告於93年9月2日撥打行
      動電話要其前往里長辦公室並要求其變更未領取8000元之
      說詞乙節，復有通訊監察譯文在卷可稽，並無顯不可信之
      情形，依法自有證據能力。至證人丁○○於原審及本院審
      理時雖翻異其於偵查中之證詞，惟此顯係事後與被告勾串
      欲迴護被告之詞（詳後述），尚難認證人丁○○於偵查中
      所為之供述，有顯不可信之情形。被告之選任辯護人雖另
      提出94年3月間證人丁○○與被告之妻林美玉、94年11 月
      25日證人丁○○與被告本人之電話錄音帶及譯文，主張證
      人丁○○於上開通話中已承認有自行拿印章領取8000 元
      等情，故其於偵查中所為之證述顯有不可信之情況云云。
      惟查，上開二通電話之錄音帶及譯文係由被告自行製作提
      出，衡情，一般住家或里辦公室之電話以不錄音為常，上
      開刻意製作之錄音帶及譯文之真實性，不無疑義。而證人
      丁○○於上開二通電話中均提及自己曾為里辦公室從事種
      花、打掃等工作，證人丁○○、戊○○於本院審理時則均
      證稱：打掃一天2000元、花園一天1200元。而證人戊○○
      更證稱：其曾與證人丁○○一起從事打掃地下室、整理花
      園、搬傢俱等工作（見本院95年11月22日審判程序筆錄）
      ，惟被告所書立之91年4月21日回饋經費領據上之工作內
      容卻記載證人丁○○係從事「通道清除清防火巷」，二者
      顯不相符。另參諸被告曾有勾串證人丁○○之行止，而證
      人嗣於原審及本院審理時亦翻異其於偵查中之證詞等情，
      是上開二通電話之錄音帶及譯文之真實性實堪置疑，自難
      執上開不真實之電話之錄音帶及譯文認定證人丁○○於偵
      查中所為之供述有顯不可信之情形。另被告之選任辯護人
      雖聲請勘驗上開二通電話之錄音帶，因上開二通電話之錄
      音帶及譯文應非真實乙節，業如前述，是本院認並無勘驗
      之必要，併予敘明。
（三）按「如法官於審判外或檢察官於偵查中訊問被告以外之人
      之程序，未予被告或其辯護人行使反對詰問權之機會，除
      非該陳述人因死亡、或身心障礙致記憶喪失或無法陳述、
      或滯留國外或所在不明而無法傳喚或傳喚不到、或到庭後
      無正當理由拒絕陳述外，均應傳喚該陳述人到庭使被告或
      其辯護人有行使反對詰問權之機會，否則該審判外向法官
      所為陳述及偵查中向檢察官所為陳述，均不容許作為證據
      ，以保障被告之反對詰問權，並符憲法第8條第1項及第16
      條之規定意旨。」（最高法院94年度台上字第3728號判決
      意旨參照），查證人丁○○除在偵查中作證外，其於原審
      及本院審理時亦以證人之身分到庭作證並經被告之選任辯
      護人詰問，依上開最高法院判決意旨證人丁○○於偵查中
      向檢察官所為之證述自有證據能力。是被告之選任辯護人
      主張證人丁○○未經詰問故其證述應無證據能力云云，委
      無可採。
（四）至被告之選任辯護人主張證人丁○○於調查局所為之供述
      無證據能力乙節，雖不無理由，然本院並未採用證人丁○○於調查局所為之供述作為認定被告犯罪之證據，附此敘
      明。
二、訊據被告對於其擔任臺北市士林區福華里里長，負有向經費
    管理委員會提報回饋經費需求，並身兼士林回饋金管理委員
    會委員職司審查各里回饋所需，且於取得前開回饋經費後可
    動支使用職務等情均坦承不諱，並有臺北市垃圾焚化廠回饋
    地方自治條例、臺北市士林區垃圾焚化廠回饋經費管理委員
    會設置要點、臺北市里辦公處支用里鄰經費管理要點各一份
    在卷足憑，此部分之事實堪以認定。然被告矢口否認上揭行
    使偽造私文書及利用職務上之機會詐取財物之犯行，辯稱：
    91年4月21日所書立之回饋經費領據上之文字及「丁○○」
    簽名雖是其所書寫，但「丁○○」之印文是丁○○自己攜印
    章當場蓋用，並確實有領取8000元，其並無偽造文書亦無冒
    領丁○○之8000元云云。
三、經查：
（一）證人丁○○確實未自被告處領過該8000元回饋金，亦未在
      該領據上蓋章等情，業經證人丁○○於偵查中結證稱：「
      （從事台北市士林區福華里之清潔工作是否支領工資？）
      從來沒有。」、「（是否於91年4月21日臺北市士林區垃
      圾焚化廠回饋經費管理委員會領據上蓋過印章，並提示）
      沒有，領據上的身分證影本及印章是我參加社區巡防隊時
      ，里長丙○○告訴我要辦理勞保，叫我交身分證影本及印
      章予他，我從未在該領據上蓋印亦從未領過8000元。」、
      「（至本署接受訊問前有無與丙○○聯繫過？）93年9 月
      2日丙○○打手機0000000000號予我，他要我去里長辦公
      室拿身分證及印章，我過去辦公室後，里長告訴我若有人
      問起要說我曾經領過工資6000元，並塞400元予我，我並
      不知道他為什麼要我如此說。」等語明確，復有偽造之91
      年4月21日丁○○領取8,000元回饋金領據影本１紙、台灣
      士林地方法院檢察署93年度聲監字第000048號通訊監察書
      、0000000000號行動電話93年9月2日通訊監察譯文各一份
      在卷足憑。
（二）證人丁○○於原審及本院審理時雖翻異其於偵查中之證言
      ，其於原審結證稱：該回饋金領據是有一天被告打其手機
      ，通知其前往領錢，當天是其吃完午餐後即去被告家，其
      並未帶任何證件及印章，是用以前擔任巡守隊時放在被告
      處之印章蓋用，領款當時被告家除其與被告外，並無他人
      ，該領據上「丁○○」的簽名已經寫好，並先稱其看見被
      告從抽屜裡拿出其印章，由被告蓋用，嗣又改稱印章是由
      其自己蓋用云云；其於本院審理時亦證稱：其去領錢時現
      場還有一個女人及一個巡邏隊員云云（見本院95年11月22
      日審判程序筆錄），核與被告於原審審理時陳稱：該回饋
      金領據是有一天其託人去叫證人丁○○來領取回饋金，當
      天證人丁○○約傍晚4、5點鐘自帶印章及身分證前來，領
      款當時除其與證人丁○○外，另有甲○○在場，該領據上
      「丁○○」的簽名是被告所寫，印章是由丁○○自己蓋用
      云云，二人所述歧異足徵證人丁○○於原審及本院審理時
      翻異之證詞，顯係事後與被告配合彌縫，勾串迴護之詞，
      不足採取。
（三）至另一證人甲○○於偵查中，檢察官尚未訊問是否目睹丁○○領取回饋金一事，證人甲○○即自述係於3、4年前某
      日「上午」目睹丁○○至被告辦公室領取8000元，有偵訊
      光碟一片、偵訊筆錄一份在卷足憑，其證述顯是於偵訊前
      經被告教導後而為虛偽陳述，不足採信。另證人甲○○於
      本院審理時雖亦證稱：其因為經過被告家看到被告腳腫起
      來，就告訴被告下午要拿藥給被告擦，下午其拿藥給被告
      時有看到證人丁○○在跟被告講話，被告有拿8000元給證
      人丁○○，然後證人丁○○拿印章給被告蓋云云（見本院
      95年11月22日審判程序筆錄），依證人甲○○所述其主動
      拿藥給被告擦之情觀之，衡情被告與證人甲○○之交情非
      淺，然證人甲○○於本院審理時卻證稱：其並非被告之里
      民，與被告不是很熟等語（見本院上開審判程序筆錄），
      殊悖情理，另證人甲○○亦證稱：當時沒有別人在場（見
      本院上開審判程序筆錄），惟證人丁○○於本院審理時卻
      稱：其去領錢時還有一個女人及一個巡邏隊員云云，亦不
      相符，證人甲○○於本院之證言，亦無可採。
（四）另證人戊○○於本院審理時雖證稱：其曾經與證人丁○○
      一起工作，有打掃地下室、整理花園、搬傢俱，工資是帶
      身分證、印章去領的云云，然證人戊○○所述：是被告要
      其通知證人丁○○來領錢云云（見本院上開審判程序筆錄
      ），核與證人丁○○於原審所稱：該回饋金領據是有一天
      被告打其手機，通知其前往領錢云云不符，且證人戊○○
      亦自承其不知道證人丁○○是否真有去領錢，是證人戊○○於本院之證述尚難執為有利於被告認定之依據。而證人
      乙○○於本院審理時雖亦證稱：證人丁○○是巡守隊員，
      其有看到證人丁○○自己從口袋拿出印章來領400元的點
      心費云云（見本院上開審判程序筆錄），然查證人丁○○
      於偵查中已證述：印章是其參加巡守隊時即已交給被告，
      渠於原審審理時仍證稱：領點心錢的印章是其參加巡守隊
      時就放在被告那裏，交給被告保管等語（見原審卷第79頁
      ），是證人乙○○所述係證人丁○○自己拿印章來領點心
      錢乙節，核與證人丁○○所述不符，亦難據為有利於被告
      認定之依據。至於證人林美玉（即被告之妻）於偵查中雖
      證稱：回饋金領據是被告當場填載，證人丁○○自己蓋章
      領取工資，當時伊有在場云云，然查據被告自稱案發當時
      除被告與證人丁○○外，只有證人甲○○在場，是證人林
      美玉與被告二人所陳互相矛盾，足徵證人林美玉上揭陳詞
      顯是配偶間迴護之詞，亦不足採。
（五）綜上，本件事證明確，被告犯行洵堪認定，應依法論科。
四、論罪：
（一）核被告所為係犯貪污治罪條例第5條第1項第2款利用職務
      上機會詐取財物、刑法第216條、第210條行使偽造私文書
      罪；被告盜用丁○○印文、偽造丁○○署押係偽造私文書
      之階段行為，又其偽造私文書之輕度行為應為行使偽造私
      文之重度行為所吸收，均不另論罪。
（二）按95年7月1日修正施行之刑法，已刪除第55條牽連犯之規
      定，被告所犯上揭利用職務上機會詐取財物、行使偽造私
      文書二罪間，有方法目的之牽連關係，依修正前即行為時
      刑法第55條牽連犯之規定，應從較重之利用職務上機會詐
      取財物罪處斷；依修正後之刑法既已刪除牽連犯之規定，
      則所犯上述二罪應依數罪併罰之規定分論併罰。比較新舊
      法之規定，修正後之規定並非較有利於被告，依刑法第2
      條第1項之規定，應適用行為時法，即適用修正前刑法第
      55條牽連犯之規定，從較重之利用職務上機會詐取財物罪
      處斷。
（三）被告前於86年間曾犯傷害罪，經臺灣板橋地方法院判處有
      期徒刑2月確定，於87年3月10日易科罰金執行完畢，有本
      院被告全國前案紀錄表一紙在卷足憑，其於有期徒刑執行
      完畢後，5年以內再故意犯本件有期徒刑以上之罪，不論
      依修正前之刑法第47條，或修正後刑法第47條第1項之規
      定，均構成累犯，故修正後之新法對被告並未較為有利，
      依刑法第2條第1項之規定，應依行為時法即修正前刑法第
      47條，論以累犯，並加重其刑。另被告利用職務上之機會
      ，詐取財物僅8000元，應依貪污治罪條例第12條第1項之
      規定，減輕其刑，並先加後減之。
（四）另被告經原審判處有期徒刑3年8月（詳後述），不論依修
      正前、後之刑法第37條第2項之規定，均可宣告褫奪公權
      ，故修正後之新法對被告並未較為有利，依刑法第2條第1
      項之規定，應依行為時法即修正前刑法第37條第2項規定
      ，宣告褫奪公權，併予敘明。
五、被告行為後刑法第37條第2項、第47條、第55條等規定雖經
    修正，業如前述，惟行為後，法律有變更者，依修正前刑法
    第2條第1項之規定，以適用裁判時法為原則，如行為時法有
    利於行為人，則例外適用行為時法；依修正後刑法第2條第1
    項規定，以適用行為時法為原則，惟如裁判時法有利於行為
    人，則例外適用裁判時法。以往實務見解，認原判決未及比
    較適用新舊法時，上訴後，雖比較結果以舊法有利於行為人
    ，而原判決別無其他撤銷事由，仍應由本院以此為由撤銷改
    判。惟修正後之規定係以適用行為時法為原則，因此原判決
    雖未及比較適用，然上訴本院後，經比較新舊法，行為後之
    法律並非較有利於行為人，仍應適用行為時法，則原判決適
    用行為時法即無不當，自不構成撤銷理由，併予敘明。
六、原審以被告罪證明確，適用刑事訴訟法貪污治罪條例第5條
    第1項第2款、第12條第1項、第10條第1項、第2項、第17條
    ，刑法第11條、第216條、第210條、修正前第55條、修正前
    第47條、修正前第37條第2項、第219條，審酌被告經查獲利
    用職務上機會詐領所得財物雖非甚豐，然其於犯後非但毫無
    悔意，甚且威逼利誘他人於偵、審時為不實陳述以圖脫罪已
    如前述，顯現其惡性非輕，加之被告擔任基層里長多年，身
    為我國民主政治賴以建立之基石，竟不思戮力從公，依法行
    政樹立良好典範，反為一己私利偽造文書進而詐領回饋金，
    實有負全體里民所託，量處被告有期徒期3年8月，另依貪污
    治罪條例第17條之規定，併予宣告褫奪公權2年。再查被告
    所得財物8000元應予追繳發還被害人臺北市士林區垃圾焚化
    廠回饋經費管理委員會，若全部或一部無法追繳時，應追徵
    其價額，或以其財產抵償之。又被告在臺北市士林區垃圾焚
    化廠回饋經費管理委員會領據上偽造「丁○○」署押1枚，
    應依刑法第219條規定宣告沒收。其認事、用法均無不合，
    量刑亦屬適當，被告上訴意旨否認犯行，檢察官上訴意旨主
    張原審量刑過輕，指摘原判決不當，均無理由，應予駁回。
據上論斷，應依刑事訴訟法第368條，判決如主文。
本案經檢察官沈世箴到庭執行職務。
中    華    民    國    95    年    12    月    6     日
                  刑事第八庭審判長法  官  鄭文肅
                                  法  官  江國華
                                  法  官  楊炳禎
以上正本證明與原本無異。
如不服本判決，應於收受送達後10日內向本院提出上訴書狀，其
未敘述上訴之理由者並得於提起上訴後10日內向本院補提理由書
（均須按他造當事人之人數附繕本）。
                                  書記官  廖素花
中    華    民    國    95    年    12    月    8     日
附錄：本案論罪科刑法條全文
貪污治罪條例第5條
有下列行為之一者，處7 年以上有期徒刑，得併科新台幣6千 萬
元以下罰金：
  一意圖得利，擅提或截留公款或違背法令收募稅捐或公債者。
  二利用職務上之機會，詐取財物者。
  三對於職務上之行為，要求、期約或收受賄賂或其他不正利益
    者。
前項第 1 款及第 2 款之未遂犯罰之。
刑法第216條
行使第210 條至第215 條之文書者，依偽造、變造文書或登載不
實  事項或使登載不實事項之規定處斷。
刑法第210條
偽造、變造私文書，足以生損害於公眾或他人者，處5 年以下有
期徒刑。


司法院資訊處製作；財團法人民間司法改革基金會備份。
